臺灣高等法院民事判決
                                103年度家上字第48號
上   訴   人  丁○○

兼法定代理人  乙○○
兼法定代理人  甲○○
共        同
訴訟 代 理人  朱昭勳律師
              許民憲律師
上   訴   人  丙○○

訴訟 代 理人  蔡明和律師
被 上  訴 人  己○○
訴訟 代 理人  鄭淑賢

上列當事人間撤銷收養等事件，上訴人對於中華民國102年12月9
日臺灣新竹地方法院101年度親字第30號第一審判決提起上訴，
經本院於103年10月21日言詞辯論終結，茲判決如下：
    主  文
原判決廢棄。
被上訴人在第一審之訴駁回。
第一、二審訴訟費用由被上訴人負擔。
    事實及理由
被上訴人主張：上訴人丁○○（以下以其名稱之）與伊有親子關
  係存在，業經臺灣新竹地方法院（以下稱新竹地院）99年度親
  字第37號判決確定（以下稱前案），該判決應對上訴人均有其
  效力。詎其生母即上訴人丙○○（以下以其名稱之）未經伊同意
  將丁○○出養於上訴人乙○○及甲○○夫婦（以下以其名稱之），其
  收養依民法第1076條之1第1項、第1076條之2第1項，應屬無效
  等情，訴請確認丁○○與乙○○、甲○○間之收養關係不存在，並定
  未成年人丁○○權利義務行使或負擔由被上訴人任之之判決。
丁○○、乙○○、甲○○以：丁○○之收養經新竹地院以98年度司養字
  第74號裁定認可，被上訴人於其等收養前未曾認領丁○○，在法
  律上與丁○○並無父女關係，前案判決不過確認被上訴人為丁○○
  血緣上之生父而已，不能據以否定其收養，何況前案未經親子
  血緣鑑定，丁○○是否確係被上訴人所出仍不無疑問等語，資為
  抗辯。丙○○則以：被上訴人與伊合意以新臺幣（以下同）58萬
  元為價，由伊為被上訴人生子，於伊懷孕後被上訴人給付與伊
  之少數金錢，係供伊生活，並非撫育丁○○之費用，不能認自幼
  撫育丁○○，而視為認領，且被上訴人對於其所懷子女是否為其
  所出，有所懷疑，於其懷孕期間並未曾認領丁○○，其後二人爭
  吵，更無認領情事，伊因而出養丁○○於乙○○、甲○○，業經依法
  由法院認可，其收養關係自非無效等語為辯。
查被上訴人因其妻不孕，於民國97年8月6日見網路上丙○○代理
  孕母廣告，遂與之聯絡，經電郵往來，約定由被上訴人分期給
  付總額58萬元予丙○○，二人於97年12月15日在旅館性交，98年
  1月初，丙○○通知被上訴人伊已懷孕，其後並經常聯絡被上訴
  人，要求陪同產檢等，被上訴人於產檢或其他會面時給付每月
  約5千元與丙○○，其後又曾因丙○○租屋，給付押金及首月房租
  ，至98年5月間，兩人因故爭執，丙○○即不與被上訴人聯絡，
  拒接其電話，被上訴人至其工作地點探視，亦為其所拒，丙○○
  嗣於98年8月27日產下丁○○，不數日即出養於無子女之乙○○、
  甲○○，並經新竹地院於99年1月18日以98年度司養字第74號裁
  定認可，辦理戶籍登記，被上訴人嗣於99年間提起確認與丁○○
  間親子關係存在之訴訟，案經新竹地院以99年度親字第37號判
  決被上訴人勝訴確定等事實，為兩造所不爭，並有被上訴人與
  丙○○之往來郵件、丁○○之出生證明、戶籍謄本、前開認可收養
  裁定在卷可稽，並經本院調閱前案核閱無訛。
被上訴人與丙○○首對58萬元約定如何支付爭執，復就98年5月間
  所以交惡以致絕裂之原因各執一詞。關於58萬元部分，丙○○稱
  係按月分10期支付，每月5萬8千元，被上訴人於本院則稱：「
  係驗出懷孕給營養費每月5000用於吃，，臨盆前後月營養5000
  十務工損失20000，其他尾款產後付清，孕中期魏懷孕外出租
  屋要每月7000，其自願從58萬預支」等語（見本院一卷192頁
  ）。審酌被上訴人於前案100年8月16日民事聲請狀記載：「按
  口頭約定，孩子生下來給其58萬營養費，產前每月聲請人提供
  少量營費(無約定，但我實際提供約5000元+房租7000元)」，
  而依其陳述，給付詳細為：「2009年1月24日第一次給付魏營
  養費5000元，2009年1月24日(竹北中華路麥當勞5000 )，3月2
  8日(公寓代付房租14000元，當晚去新竹市經國路麥當勞請魏
  吃飯，付營養費5000元)，５月1日(銀行轉賬8000)，5月12日(
  產檢當晚分手前給付5000元)。共計37000多元」（見本院二卷
  25頁反面、26頁正面），與上訴人丙○○於前案99年12月21日言
  詞辯論時自陳：總共拿到36000元相近。被上訴人復稱：「魏2
  009年5月提出產後坐月子要4萬也從這58萬支付，我還覺得她
  最後本人拿到約43萬有些少，就提議月子錢我另付給月子中心
  ，無需從58萬出」等語（見本院一卷第192頁），足認被上訴
  人與丙○○雖談好以58萬元為價，但並未細談如何支付。關於98
  年5月間被上訴人與丙○○所以交惡，據丙○○稱：「被上訴人獲
  知上訴人丙○○懷孕後，雖有上開給予金錢及租屋行為，然對於
  上訴人丙○○腹中胎兒仍抱持懷疑態度，並要求檢驗DNA，驗出
  是被上訴人所有後始要付錢」（見本院一卷19頁），「當時被
  上訴人堅持小孩不是他的，所以我已經將小孩出養」（見前案
  卷23頁）被上訴人則稱：「丙○○對我談到產前生活不便，我建
  議來板橋生產，於是魏計劃由新竹邱永和婦產科轉板橋亞東醫
  院產檢生產。她態度很積極，5月12日預約第一次來板橋產檢
  ，4月18日和5月11日分別來簡訊提醒我" ll日一12日要去板橋
  產檢，別忘記...幾點坐車去”等充分證明。本來一切正常。但
  不巧的是產檢前1天，其姐突然在外看到她懷孕，據其陰暗心
  態煽勸魏，說生完拿不到錢孩子無人養，要我把全款一次付清
  ，我說放心好了，生完孩子不給錢，你不交付孩子過戶即可，
  大家都公平」（見本院一卷193頁），「據說被告（按即丙○○
  ，以下同）過去被人騙過，神經過敏到斷定我肯定不給錢，隨
  後被告惱羞成怒中斷與我聯絡」等語（見原審卷87頁），於前
  案言詞辯論時更稱：「被告一直有傳簡訊是我的小孩，所以我
  才給被告錢，被告說他不想讓家人知道這件事情，所以我在外
  面租了個房子給被告住，後來是被告的家人知道被告懷孕，所
  以被告要求我要一次付清，當時我也懷疑被告懷孕的小孩子是
  不是我的，所以我要求要驗過DNA之後才要付款，不知道是不
  是因為這樣，所以被告就反悔了，被告也沒有能力撫養，所以
  就將小孩出養，」（見前案卷23頁反面、24頁正面），其所提
  出丙○○98年2、3月間之手機留言：「你放心我沒騙你，小孩是
  你的！懷孕就是你我做愛那晚！」於98年2月5日亦曾留言「我
  也不希望被騙！畢竟懷孕不是在開玩笑的！」98年2月5日留言
  ：「你放心好嗎？我沒騙你」（見前案185頁），由是可知丙○
  ○對被上訴人每月給予數千元，原無異議，事後丙○○之姐獲知
  此事，害怕被騙，出而要求被上訴人一次給付，被上訴人對於
  丙○○所懷是否自己所出，原本不無懷疑，當然拒絕全額給付，
  兩人因此絕裂，丙○○拒絕與被上訴人聯絡。
丙○○中斷與被上訴人聯絡後，據被上訴人自陳：「因為距離其
  生產還有3個月，我想還有機會商談解決，平復一下心情，就
  沒有緊迫不捨。那段時間打電話，魏很少接聽，但我一直在努
  力爭取對大家公平的結果，‧‧‧6月8日一11日我們好幾次通話
  談判但沒談成。6月底，我擔心胎兒被她流產，去新竹便利商
  店找她，我意圖按約定繼續給付當月房租營養費。一進門，魏
  坐在收銀檯內低頭沉思，肚子還很大，我看到沒流產就放心上
  前問"還要不要租金和營養"，她不回答我，拿起電話撥打，我
  害怕找當地阿貓阿狗毆打，就趕緊離開(後看一審判決書，當
  時竟然是報警來抓我?事後警察沒找我，因此我一直不知道這
  事，否則肯定當場提誣告!現在也對此保留法律追訴權)。我是
  守規矩的人，那是私立小店不是連鎖店，店內無其他客人在場
  ，我哪還敢繼續勸解?快速離開回去。路上接到其姐打來電話
  ，要我不要再去找丙○○，我說小孩生出來誰來養?其姐很自信
  說"我們家來養，不用你管! "，那日是2009年6月28日。當晚
  越想越氣，想繼續對孩子未來提出解決方案，但對方不接，我
  衹好請我太太用手機跟她通話表達對孩子訴求。‧‧‧當晚我太
  太跟她姐講，我忍不住就搶過電話問她說，"不給孩子，豈有
  錢付到一半就不做道理？"，其姐說"什麼錢?我們沒收你任何
  錢!你沒有證據! "我馬上告訴她"第一次交錢有錄影，後來有
  轉賬收據，房租押金都有收據也有收據管理員可證明....."，
  其姐才軟下來，但堅持孩子不用我管。考慮到魏已被其姐"綁
  架"，我產前沒敢去新竹找魏(怕又被驅趕毆打)，8月底，我估
  計預產期快要到了，多次致電魏談生產要孩子，但魏幾乎都不
  接，有時她終於接一次，就聲稱孩子有她家人養不用我管!然
  後很快掛斷。我的市話與兩隻手機號碼魏都知道，以後我衹好
  改用公用電話，第一次打魏會接聽，再打就不接聽，我衹好換
  其他新電話號碼像游擊戰一樣，但魏堅決不允許我看孩子，更
  未說明要出養，這是8月底一9月底這一個月的事。按常理魏休
  產假，去便利商店不可能找到她。魏父母住哪我也不知道，當
  時覺得人海茫茫。9月一10月打過多次電話給警局、戶政事務
  所等單位，都拒絕幫我查詢魏家住址，理由是保護個人隱私。
  後來我衹好找社會處婦幼科詢問新竹是否有被遺棄或虐待致死
  的嬰兒，但社會處不願幫忙，不同日期打過十次電話，絕不是
  一次。我打電話給新竹縣警察局，值班警察還訓我一通，說沒
  有證據不能幫我找人，這是法治社會規則‧‧‧孩子出生隔年3月
  14-15日，魏突發簡訊要借5000給小孩付保姆費，我很高興以
  為總算有了機會，當即致電魏要探視，這錢不用歸還‧‧‧3月15
  日不僅我收到簡訊，也跟魏本人通過電話。我滿懷期望看小孩
  ，魏聽說要看到孩子才給錢，很快掛斷電話(實際魏已把小孩
  出養)，我傻傻不知出養一事，還夢想與魏和解付尾款領回孩
  子，故未急於採取法律行動。又歷經半年奔波努力無功而返，
  2010年8月整理出過去證據，9月10日提告」（見本院一卷194
  頁至196頁）。被上訴人所提起者即前案，訴請確認與丁○○之
  親子關係存在，並以丙○○侵害其親權行使為由，訴請丙○○賠償
  其非財產上之損害。案經新竹地院受理，判決被上訴人勝訴，
  其主文為「確認原告與被告丁○○之親子關係存在。被告丙○○應
  給付原告新臺幣壹拾伍萬元。」全案業因當事人未上訴而確定
  。詢諸上訴人何以未上訴，陳稱：「養父母在另案確認親子關
  係之訴，認為他們是在確認血緣關係，養父母對於被上訴人與
  生母之間的關係並不清楚。」，並稱：「99年親字第37號判決
  重大違背法令，雖然是確定判決，但仍是無效判決，該判決沒
  有審酌認領的問題，鈞院不應受到另案判決的拘束。」等語（
  見本院二卷121頁、195頁反面）。按非婚生子女除經生父認領
  或視同認領外，與其生父在法律上不生父子關係，不得提起確
  認父子關係成立之訴(最高法院43年台上字第1180號判例參照)
  。前案判決理由欄記載：「認原告主張其為被告丁○○即戊○○之
  生父之事實為真實。綜上事證，原告主張原告與被告丁○○親子
  關係存在，即有理由。」，因而判決被上訴人勝訴，對被上訴
  人有否認領丁○○，未置一詞，且於該案審理時，已知丁○○出養
  於乙○○與丙○○夫婦，其收養效果如何，亦未論及，上訴人稱前
  案只確認血緣關係，即非無據。被上訴人主張：前案既已確定
  ，被上訴人與丁○○法律上之父女關係即告存在，本案應受拘束
  云云，尚有誤解。
丙○○於98年8月27日產下丁○○，不數日即出養於無子女之乙○○、
  甲○○，並經新竹地院於99年1月18日以98年度司養字第74號裁
  定認可，辦理戶籍登記，業如前述。被上訴人主張：系爭收養
  依民法第1076條之1第1項、第1076條之2第1項，應屬無效等情
  ，提起本件訴訟。而我民法第1076條之1第1項本文及同法第10
  76條之2第1項規定，子女被收養時，應得其父母之同意，被收
  養者未滿七歲時，應由其法定代理人代為並代受意思表思示。
  各該法條所謂父母，或得為法定代理人之父母，應係具法律上
  父子關係者，而非僅具血緣關係之父母。被上訴人主張：系爭
  收養未經伊同意，違反前開條文而無效，首需證明者為其已於
  系爭收養成立前認領丁○○，與丁○○已有法律上之父子關係存在
  。查被上訴人為加拿大籍，丙○○為本國人，二人所從出之丁○○
  為非婚生子女，依其出生時之涉外民事適用法第17條規定，其
  認領之成立要件，依各該認領人被認領人認領時之本國法。是
  被上訴人主張業已認領丁○○，即應符合我民法之規定。兩造對
  於被上訴人是否業已認領丁○○，既有爭執，自應由被上訴人舉
  證證明。
被上訴人主張：伊給付丙○○錢款，乃因其所孕育之胎兒為其所
  從出，產前即有撫養胎兒之客觀事實，應認已自幼撫育，又伊
  自丙○○懷孕，乃至產後，多次以意思表示認領等語，為上訴人
  所否認。查上訴人因與丙○○約定由丙○○為其生育子女，而同意
  給付錢款如前述，該等錢款乃因前開約定而給付丙○○，雖與孕
  育胎兒有關，丙○○因此花用，或有利於胎兒，究與為撫育胎兒
  而給付者有別，被上訴人謂給付該等錢款為撫育胎兒之客觀事
  實，已自幼撫育，應視為認領云云，自難採信。至於所主張：
  自丙○○懷孕，乃至產後，多次以意思表示認領等情，為上訴人
  所否認。被上訴人稱：伊為妻子不孕而與丙○○為此約定，豈有
  可能不要孩子，自丙○○懷孕，陪同產檢，給付錢款，乃至絕裂
  之後，不斷以電話聯絡，或至丙○○工作場所探視，均曾表示要
  看孩子，應認已經認領。惟查：被上訴人對於丙○○孕育之胎兒
  是否為其所從出，不無懷疑，於前案自承：「當時我也懷疑被
  告懷孕的小孩子是不是我的，所以我要求要驗過DNA之後才要
  付款」，概如前述，似此情況，因胎兒有可能為自己所從出而
  關切，乃事理之常，於確認胎兒為自己所出之前，謂已為認領
  ，則與常理有悖，被上訴人雖稱：先為認領，驗DNA不符再行
  撤銷即可云云，與情理實有違背，不能採信。何況被上訴人主
  張曾以電話或至工作場所探視丙○○情況，詳如理由所載。依
  其所述，至丙○○工作場所探視時，因丙○○撥打電話即快速離去
  ，並無認領之意思表示，而以電話聯絡雖部分有通聯記錄可證
  ，但無以證明其內容，且據被上訴人之陳述，丙○○或拒接或快
  速掛斷，或爭吵，亦無以證明曾為認領之意思表示。被上訴人
  尚不能證明已於丁○○出養之前為認領。
被上訴人不能證明已於丁○○出養之前為認領，則於丁○○出養時
  即非丁○○法律上之父。其以丁○○出養於乙○○及甲○○，未經伊同
  意，依民法第1076條之1第1項、第1076條之2第1項規定，其收
  養應屬無效為由，訴請確認丁○○與乙○○、甲○○間之收養關係不
  存在，即有未合。原判決以被上訴人給付丙○○錢款，而認已自
  幼撫育丁○○，視為認領，而為上訴人不利之判決，上訴意旨摘
  原判決不當，求予廢棄，為有理由。
本件事實已臻明確，兩造其餘攻擊防禦及舉證，與本案之判斷
  不生影響，爰不一一論述，併此敘明。
據上論結，本件上訴為有理由。依民事訴訟法第450條、第78條
  ，判決如主文。

中　　華　　民　　國　 103　　年　　11　　月　　11　　日
                  民事第九庭
                        審判長法  官  黃熙嫣
                              法  官  李昆曄
                              法  官  古振暉

正本係照原本作成。
如不服本判決，應於收受送達後20日內向本院提出上訴書狀，其
未表明上訴理由者，應於提出上訴後20日內向本院補提理由書狀
（均須按他造當事人之人數附繕本）上訴時應提出委任律師或具
有律師資格之人之委任狀；委任有律師資格者，另應附具律師資
格證書及釋明委任人與受任人有民事訴訟法第466 條之1第1項但
書或第2項（詳附註）所定關係之釋明文書影本。如委任律師提
起上訴者，應一併繳納上訴審裁判費。

中　　華　　民　　國　 103　　年　　11　　月　　13　　日
                              書記官  林初枝

附註：
民事訴訟法第466條之1（第1項、第2項）：
對於第二審判決上訴，上訴人應委任律師為訴訟代理人。但上訴
人或其法定代理人具有律師資格者，不在此限。
上訴人之配偶、三親等內之血親、二親等內之姻親，或上訴人為
法人、中央或地方機關時，其所屬專任人員具有律師資格並經法
院認為適當者，亦得為第三審訴訟代理人。